【裁判字號】    88,訴,1670
【裁判日期】    890616
【裁判案由】    常業重利
【裁判全文】
臺灣臺中地方法院刑事判決                        八十八年度訴字第一六七０號
    公  訴  人  臺灣臺中地方法院檢察署檢察官
    被      告  乙○○
    選任辯護人  周平凡
右列被告因常業重利案件，經檢察官提起公訴（八十八年度偵字第一０九五六號），
本院判決如左：
    主  文
乙○○無罪。
    理  由
一、公訴意旨如附件之起訴書所載。
二、按犯罪事實應依證據認定之，無證據不得推定其犯罪事實，又不能證明被告犯罪
    者，應諭知無罪之判決，刑事訴訟法第一百五十四條、第三百零一條第一項分別
    定有明文。本件公訴人以被告乙○○涉有前開常業重利犯行，無非以被告坦承正
    在借貸金錢給丁○○時為警查獲。再被害人甲○○所簽系爭本票係看報紙之廣告
    而與地下錢莊聯絡後，向二名男子借款三萬元，每十天為一期，每期利息六千元
    ，並簽發該本票及以身分証抵押等情，已據甲○○陳明在卷。又有証人丁○○証
    言及扣案如事實欄所示之物可稽為其論據。訊之被告堅決否認有何常業重利犯行
    ，辯稱：伊並未曾借錢給被害人甲○○、丙○○，至於扣案之被害人甲○○、丙○○本票，係他人向伊調錢交付，並非借錢給被害人甲○○、丙○○時，由渠等
    所簽發。再被告經查獲至警局時，警方人員曾稱被害人張慈惠係警方線民，而被
    告係第一次與被害人張慈惠交易，苟非被害人張慈惠事先報案或與警方配合，警
    方如何能得知本案？且被告係遭警方臨檢查獲，而該日警方並未規劃臨檢勤務，
    且未如一般臨檢之著制服執勤，顯有可疑。被害人張慈惠應無向被告借貸之真意
    ，而係配合警方辦案等語。
三、經查：
（一）刑法之常業重利罪係以乘他人之急迫、輕率或無經驗貸予金錢其他物品，而取
      得與原本顯不相當之重利為常業始足當之，此觀諸同法第三百四十四條、第三
      百四十五條自明。本件被害人張慈惠於警訊中供稱係急需一筆錢使用，一時無
      處借貸，而向被告借錢，於偵查中並供稱雙方約定好，被告將錢拿出來數時，
      警員即打開車門臨檢，伊尚未簽任何資料給被告。於本院供稱係伊友人要軋票
      ，伊沒那麼多錢，故向被告借錢，伊不知友人之真實姓名，亦找不到該友人。
      被告要拿錢給伊時，警察就來了。被害人張慈惠先稱急需一筆錢使用，一時無
      處借貸，而向被告借錢。嗣改稱係友人要軋票，伊沒那麼多錢，故向被告借錢
      ，其供述已非一致。渠既僅係為友人軋票，何需支付重利而向被告借款？況渠
      復不知友人之真實姓名，亦找不到該友人。是被害人張慈惠之供述是否與事實
      相符？被害人張慈惠是否確有急迫、輕率或無經驗之情形，顯非無疑。尤有甚
      者，本件被告既尚未將錢交付被告並取得利息即為警查獲，則重利之實行行為
      顯未既遂，而刑法第三百四十四條、第三百四十五條之重利罪，並無處罰未遂
      犯之規定，是被告此部分尚不得以重利罪相繩。
（二）被害人甲○○於警訊中供有向地下下錢莊借款並簽本票，惟地下錢莊嗣即未與
      伊聯絡，致伊未能清償之事實。於本院並指稱貸錢給伊之人並非被告，伊身分
      証尚押在地下錢莊處。是本件是否確係被告有貸錢予被害人甲○○尚非無疑。
      況本件被告為警查獲時，除扣得前開本票外，並未查獲被害人甲○○押在地下
      錢莊處之身分証。是本件尚難以被告持有前開本票逕認被告有貸錢予被害人甲○○之事實。至於被害人丙○○經本院傳拘無著，即亦無從認定其是否有向被
      告借錢？是否確有急迫、輕率或無經驗之情形？是本件亦難以被告持有前開本
      票逕認被告有貸錢予被害人丙○○之事實。
（三）被告於警訊中雖供稱係自八十八年四月二十五日開始經營地下錢莊，惟此部分
      除被告之自白外，並無被告係於何時地貸錢予何人？利息如何計算？借錢之人
      如何有急迫、輕率或無經驗之証據，是亦不得據此逕認被告有何重利犯行。
四、綜上所述，本件以前開証據逕行認定被告有常業重利犯行，顯未逾合理可疑之程
    度。此外，復查無其他積極證據足資認定被告有何公訴人所指犯行，本件既不能
    證明被告犯罪，揆諸前開法條規定，自應諭知被告無罪之判決。
五、據上論斷，應依刑事訴訟法第三百零一條第一項，判決如主文。
本案經檢察官林文亮到庭執行職務
中      華      民      國      八十九  年      六      月     十六     日
                                台灣台中地方法院刑事第一庭
                                    法  官  鄭  文  祺
右正本證明與原本無異。
如不服本判決，應於判決送達後十日內向本院提出上訴狀，上訴於臺灣高等法院臺中
分院( 須附繕本 )。
                                    書記官
中      華      民      國      八十九  年      六      月     十七     日


司法院資訊處製作；財團法人民間司法改革基金會備份。
